【裁判字號】    99,上,524
【裁判日期】    991123
【裁判案由】    拆屋還地等
【裁判全文】
臺灣高等法院民事判決                   99年度上字第524號
上  訴  人  臺灣臺北看守所
法定代理人  黃維賢
訴訟代理人  黃和協
被  上訴人  曾梅英
            潘麗珠
            王崑面
兼  共  同
訴訟代理人  潘展賢
上列當事人間拆屋還地等事件，上訴人對於中華民國98年7月29
日臺灣臺北地方法院97年度重訴字第720號第一審判決提起上訴
，並為訴之追加，本院於99年11月9日言詞辯論終結，判決如下
：
    主  文
上訴駁回。
被上訴人應自坐落臺北市○○區○○段三小段五六九地號土地
上門牌號碼台北巿愛國東路臨168之2號如附圖所示B斜線部分，
面積一百十一平方公尺之建物（含一、二樓）遷出。
第二審訴訟費用由上訴人負擔。追加之訴訴訟費用由被上訴人負
擔。
    事實及理由
一、按訴之變更或追加，非經他造同意，不得為之，但請求之基
    礎事實同一者，不在此限，民事訴訟法第446第1項但書、第
    255條第1項第2款定有明文。查上訴人於本院追加聲明：被
    上訴人應自坐落臺北市○○區○○段3小段569地號土地（下
    稱系爭土地）上門牌號碼台北巿愛國東路臨168之2號如附圖
    所示B斜線部分，面積111平方公尺之建物（含1、2樓）遷出
    ，核與原請求之訴，均係本於被上訴人無權占有系爭土地之
    同一基礎事實，揆諸首揭說明，其所為訴之追加，應予准許
    ，合先敘明。
二、上訴人主張：伊為系爭土地之管理機關，原審共同被告潘聰
    林未得伊同意，亦無任何合法權源，以門牌號碼臺北市大安
    區○○○路臨168之2號建物（下稱系爭房屋）占用系爭土地
    。原審共同被告潘聰林、被上訴人均無權占用系爭土地，為
    無法律上原因而受有相當於租金之利益，致伊受有損害，且
    原審共同潘聰林、被上訴人等占用系爭土地所得之利益，與
    上訴人所受不能管理、使用土地之損害間，具有相當因果關
    係，上訴人自得依不當得利之法則請求渠等給付伊自起訴狀
    送達之翌日起回溯滿5年內，按申報地價年息5%計算相當於
    租金之不當得利，及自起訴狀送達之翌日起至清償日止按週
    年利率5%計算之利息，暨自起訴狀送達之翌日起，至遷讓返
    還系爭土地之日止，按月給付上訴人相當於租金之不當得利
    。爰請求判命：(一)原審共同被告潘聰林應將坐落系爭土地上
    門牌號碼臺北市大安區○○○路臨168之2號，如附圖所示B
    斜線部分，面積111平方公尺之房屋（含1、2樓）及其他工
    作物拆除，並將土地返還上訴人。(二)原審共同被告潘聰林、
    被上訴人應給付上訴人新臺幣（下同）201萬4,866元，及自
    97年6月14日起至清償日止按週年利率5%計算之利息，並自9
    7年6月14日起至返還上開土地之日止，按月給付上訴人3萬4
    ,277元。(三)原審共同被告潘雅玲、潘媛姿、李漢煒、王月華
    、蘇鴻圖、蘇梓耀應自系爭土地上遷出。(四)願供擔保，請准
    宣告假執行。原審判決：(一)原審共同被告潘聰林應將系爭土
    地上門牌號碼臺北市大安區○○○路臨168之2號，如附圖所
    示B斜線部分，面積111平方公尺之建物（含1、2樓）及其他
    地上物拆除，並將土地返還上訴人。其履行期間為6個月。
    (二)原審共同被告潘聰林應給付上訴人201萬4,822元，及自97
    年6月14日起至清償日止按週年利率5%計算之利息，並自97
    年6月15日起至返還上開土地之日止，按月給付上訴人3萬4,
    277元。(三)原審共同被告潘雅玲、潘媛姿、李漢煒均應自系
    爭土地遷出。(四)上訴人其餘之訴駁回。被上訴人及原審共同
    被告潘聰、林潘雅玲、潘媛姿、李漢煒就原審判決其敗訴部
    分，未聲明不服，已告確定。上訴人就請求被上訴人給付不
    當得利之敗訴部分，則聲明不服，提起上訴，並上訴聲明：
    (一)原判決關於駁回上訴人後開第2項之訴部分廢棄。(二)被上
    訴人應與原審被告潘聰林給付上訴人201萬4,822元，及自97
    年6月14日起至清償日止按年利率5%計算之利息，並自97年6
    月15日起至返還上開土地之日止，按月給付上訴人3萬4,277
    元。上訴人另提起追加之訴，主張：被上訴人等4人，未經
    伊之同意，竟占有、居住及使用坐落系爭土地上之系爭房屋
    ，應負遷出系爭房屋義務等語，追加聲明：被上訴人應自坐
    落系爭土地如附圖所示B斜線部分，面積111平方公尺之建物
    （含1、2樓）遷出。
三、被上訴人則以：伊等4人雖居住於系爭房屋，惟原審共同被
    告潘聰林為系爭房屋之事實上處分權人，於45年間任職於上
    訴人機關之管理員，因配給之宿舍失火，便於上訴人之法定
    代理人同意下，在系爭土地上起造系爭房屋，係於上訴人登
    記為所有權人前即自45年起以善意、和平、公然、繼續占有
    並居住於系爭土地上有48年餘，上訴人迄今方提起本訴，已
    逾請求權時效；且原審共同被告潘聰林亦以行使地上權之意
    思，48年善意、和平、公然、繼續占有並居住於系爭土地，
    自得請求登記為地上權人，是伊等之占有亦屬合法，而無不
    當得利，上訴人自不得請求不當得利。再者，與本件雷同之
    新隆社區，該社區原住戶300餘戶及中央及地方公教人員130
    戶不但獲台北市政府安置於原址新隆國宅，亦有搬遷補助款
    ，該社區攤販亦獲安置於公有市場；復觀大安森林公園之原
    住戶亦獲台北市政府安置於南港國宅；再觀中央政府施政，
    前國防部所屬土地亦有原住戶占用，斯時由原住戶集體按公
    告地價向國防部承購，由社區住戶自辦都更、自行興建，是
    本件亦應比照辦理等語，資為抗辯。並答辯聲明：上訴駁回
    。
四、查上訴人主張其為系爭土地之管理機關，原審共同被告潘聰
    林於系爭土地如附圖所示B斜線部分，面積111平方公尺之土
    地上興建系爭房屋，並與被上訴人等居住其內等語，業據提
    出土地所有權狀、地籍圖謄本、現場照片、被上訴人之戶籍
    謄本、土地及建築物位置圖為證（見原審卷一第7至19、22
    、158至161、163至165頁；本院卷第49、50頁），並經原審
    囑託臺北市大安地政事務所派員會同履勘現場，並測量系爭
    房屋位置、面積，復有勘驗測量筆錄、複丈成果圖、台北巿
    大安分局98年4月9日北巿警安分刑字第09831143900號函等
    件附卷可稽（見原審卷第121、150至152、356頁），且為被
    上訴人所不爭（見原審卷一第150頁；本院卷第47頁背面、
    第111頁），自堪信為真實。
五、上訴人主張：被上訴人占有、使用系爭房屋，乃無權占用系
    爭土地如附圖所示B斜線部分之土地等語，為被上訴人所否
    認，並以前揭情詞置辯。經查：
  (一)按所有人對於無權佔有或侵奪其所有物者，得請求返還之，
    對於妨害其所有權者，得請求除去之，有妨害其所有權之虞
    者，得請求防止之，民法第767條定有明文。以無權占有為
    原因，請求返還土地者，占有人對土地所有權存在之事實無
    爭執，而僅以非無權占有為抗辯者，土地所有權人對其土地
    被無權佔有之事實無舉證責任，占有人自應就其取得占有係
    有正當權源之事實證明之。本件被上訴人既抗辯其等為有權
    占有使用系爭土地，自應就占有系爭土地之合法權源負舉證
    之責。
  (二)被上訴人雖辯稱原審共同被告潘聰林於45年間任職於上訴人
    機關之管理員，因配給之宿舍失火，便於上訴人之法定代理
    人之同意下，在系爭土地上起造系爭房屋云云，惟經上訴人
    所否認，被上訴人復未舉證為真實，應無可採。
  (三)按已登記不動產所有人之回復請求權及其除去妨害請求權，
    無民法第125條消滅時效規定之適用，業經大法官釋字第107
    號、第164號解釋在案。被上訴人雖復辯稱上訴人逾15年未
    行使物上請求權已罹於時效而消滅云云，惟查系爭土地屬已
    登記之土地，業如前述，則上訴人之所有物返還請求權及除
    去妨害請求權，無民法第125條消滅時效規定之適用，被上
    訴人辯稱上訴人之返還請求權及除去妨害請求權業已時效完
    成，原審共同被告潘聰林對系爭土地有合法使用權源云云，
    殊無足取。
  (四)次按稱地上權者，謂以在他人土地上有建築物，或其工作物
    ，或竹木為目的而使用其土地之權，民法第832條定有明文
    。又因時效取得地上權者，依民法第772條準用同法第769條
    之規定，須以行使地上權之意思，20年間和平繼續占有他人
    之土地者，始得請求登記為地上權人。此項意思依民法第94
    4條第1項之規定既不在推定之列，故須由占有人負證明之責
    ，不能僅憑占有人在他人土地上有建築物或其他工作物或竹
    木之客觀事實，即認占有人係基於行使地上權之意思而占有
    。是以，被上訴人應就原審共同被告潘聰林行使地上權之意
    思而占有系爭土地負舉證責任。被上訴人另抗辯原審共同被
    告潘聰林自45年起即以行使地上權之意思占用系爭土地，已
    時效取得地上權云云，雖有戶籍謄本附卷可稽（見原審卷一
    第11至19頁），惟僅能證明原審共同被告潘聰林、被上訴人
    有設籍及居住之事實，尚不足以證明其等占用之主觀意思為
    何；原審共同被告潘聰林及被上訴人復未提出其主觀上係以
    行使地上權之意思占用系爭土地，據此本件占有所由發生之
    事實之性質，即與因時效得請求登記取得地上權之主觀要件
    不符，難謂原審共同被告潘聰林及被上訴人就系爭土地係有
    權占有，而得對抗上訴人。故被上訴人辯稱原審共同被告潘
    聰林因時效取得地上權，其等係有權占有云云，於法未合，
    要難採取。
  (五)被上訴人雖辯稱：上訴人應比照他案給付拆遷補助費或予以
    安置云云，惟政府處理公有財產土地上之違章建築時，本即
    得以各種合法之方式施政，上訴人本於管理機關權責，維護
    國家財產，以訴訟方式收回系爭土地，要難謂其提起訴訟有
    何違法之處，被上訴人所辯，亦無可取。
  (六)綜上，系爭房屋雖係原審共同被告潘聰林所蓋建，被上訴人
    並自認其占有使用系爭房屋，惟始終未能舉證證明其有何占
    有系爭土地之正當權源，自屬無權占有，則被上訴人本於所
    有權之作用，追加請求上訴人自系爭房屋遷出（見本院卷第
    57頁），停止對於系爭土地之占有，為有理由。
六、復按無權占有他人土地興建房屋，因而獲有不當利益者，係
    該房屋之所有人或事實上處分權人，並非房屋之占有人，基
    地所有人亦係因該房屋之無權占有基地，而受有損害，尚與
    房屋占用人之占有房屋之間，並無直接因果關係存在，是基
    地所有人即無向房屋占用人請求給付相當於租金之不當得利
    之餘地。上訴人雖主張被上訴人等占用系爭土地受有不當之
    利益云云，惟本件直接占用系爭土地者為系爭房屋，而被上
    訴人並非系爭房屋之事實上處分權人，已如前述，自難認被
    上訴人因占用系爭土地而獲有不當得利。故上訴人以無權占
    有為由，請求被上訴人給付相當於租金之不當得利，則屬無
    據。
七、綜上所述，上訴人本於第179條之規定，請求被上訴人應與
    原審被告潘聰林給付上訴人201萬4,822元，及自97年6月14
    日起至清償日止按年利率5%計算之利息，並自97年6月15日
    起至返還上開土地之日止，按月給付上訴人3萬4,277元，為
    無理由，不應准許。從而，原審就上開部分所為上訴人敗訴
    之判決，於法並無不合。上訴意旨指摘原判決該部分不當，
    求予廢棄改判，為無理由，應予駁回。又系爭土地為國有，
    上訴人為系爭土地之管理機關，自得代國家行使所有人之權
    利，被上訴人既未經上訴人同意，占有使用坐落系爭土地上
    之系爭房屋，則被上訴人依民法第767條規定，追加聲明請
    求被上訴人自系爭土地上門牌號碼台北巿愛國東路臨168之2
    號如附圖所示B斜線部分，面積111平方公尺之系爭建物（含
    1、2樓）遷出，為有理由，應予准許，判決如主文第2項所
    示。
八、至兩造其餘攻擊或防禦方法及未經援用之證據，經本院斟酌
    後，認為均不足以影響本判決之結果，自無逐一詳予論駁之
    必要，併此敘明。
九、據上論結，本件上訴為無理由，追加之訴為有理由。依民事
    訴訟法第449條第1項、第78條、第85條第1項前段，判決如
    主文。
中    華    民    國    99    年    11    月    23    日
                  民事第十庭
                      審判長法  官  鄭雅萍
                            法  官  劉坤典
                            法  官  徐福晉
正本係照原本作成。
如不服本判決，應於收受送達後20日內向本院提出上訴書狀，其
未表明上訴理由者，應於提出上訴後20日內向本院補提理由書狀
（均須按他造當事人之人數附繕本）上訴時應提出委任律師或具
有律師資格之人之委任狀；委任有律師資格者，另應附具律師資
格證書及釋明委任人與受任人有民事訴訟法第466條之1第1項但
書或第2項（詳附註）所定關係之釋明文書影本。如委任律師提
起上訴者，應一併繳納上訴審裁判費。
中    華    民    國    99    年    11    月    23    日
                            書記官  秦仲芳
附註：
民事訴訟法第466條之1（第1項、第2項）：
對於第二審判決上訴，上訴人應委任律師為訴訟代理人。但上訴
人或其他法定代理人具有律師資格者，不在此限。
上訴人之配偶、三親等內之血親、二親等內之姻親，或上訴人為
法人、中央或地方機關時，其所屬專任人員具有律師資格並經法
院認為適當者，亦得為第三審訴訟代理人。

司法院資訊處製作；財團法人民間司法改革基金會備份。
